臺灣高雄地方法院民事判決　九十一年度簡上字第九五號
　　上　訴　人　丙○○
　　被上訴人　　中興商業銀行股份有限公司
　　訴訟代理人　乙○○
　　　　　　　　甲○○
右當事人間請求給付借款事件，上訴人對於中華民國九十一年一月十七日本院岡山簡
易庭九十年度岡簡字第二四九號第一審判決提起上訴，本院判決如左：
    主      文
原判決廢棄。
被上訴人在第一審之訴及假執行之聲請均駁回。
第一、二審訴訟費用由被上訴人負擔。
    事      實
甲、上訴人方面：
  一、聲明：如主文所示。
  二、陳述：除與原審判決書所載者相同茲予引用外，補稱：
    (一)本件上訴人前已對被上訴人提出本票債權不存在之積極確認之訴，與被上訴人
      所提本件給付借款之訴，訴訟標的應屬同一，亦即兩造債權債務關係究否存在
      為其訴訟標的，被上訴人空言否認非同一訴訟，顯與事實不符，原審判決未詳
      加調查，其判決顯已違背法令。
    (二)又上訴人上訴後，鈞院調取八十八年度雄簡字第第一０一三號案卷審查結果，
      被上訴人於該案訴訟中均有以其「借據」、「印鑑卡」等資料作為主要攻擊防
      禦之方法及爭點，且證人陳義祥亦證稱：「當時是一個人來我們公司辦理消費
      性貸款」，足證前案已就兩造間有無成立消費性貸款爭點進行全面有效之攻擊
      防禦，而欲辦理消費性貸款必先簽訂「借據」後，始簽發本票，故借據乃為本
      票之先決問題，既然前案已就本票確認被上訴人之債權不存在，豈容被上訴人
      任意翻異前詞，故為相反主張，偽稱二者訴訟毫不相干，而原審判決又疏未審
      酌前案之攻擊防禦之爭點有無相同，竟為相反裁判，實令人民手足無措，如何
      令人信服？
    (三)上訴人並無委託訴外人蔡德賢辦理開戶，申請借款、簽發本票等行為，且被上
      訴人亦無法舉證上訴人委託蔡德賢之委託書等證明文件。被上訴人主張蔡德賢
      提供上訴人證件資料，即獲得上訴人之授權無疑，此乃主觀臆測之詞，蓋蔡德
      賢與上訴人乃屬同事關係，又曾一同前往銀行辦事，欲盜用其資料並非難事，
      且既可取得上訴人之資料，為何未檢附委任書？被上訴人為專業銀行人員，專
      門辦理貸款事宜，竟未確實要求貸款人（非本人時）應提供更具體之證明文件
      ？故被上訴人臆測蔡德賢已獲上訴人授權顯不足取。
    (四)被上訴人雖已將款項撥入上訴人帳戶，惟該帳戶並非上訴人所開立，縱名義上
      已匯入上訴人帳戶，並非謂係上訴人所借用，更非因此謂借貸契約業已成立生
      效。
 三、證據：援用原審之立證方法，並聲請傳訊證人蔡德賢及調閱本院高雄簡易庭八
     十八年度雄簡字第一０一三號兩造間確認本票債權關係不存在事件全卷。
乙、被上訴人方面：
  一、聲明：求為判決駁回上訴。
  二、陳述：除與原審判決書所載者相同茲予引用外，補稱：
    (一)前案是本票債權，本件是給付借款，兩者訴訟標的不同，並不符合一事不再理
      原則。
    (二)依銀行正常程序，貸款承辦人員會核對身分證對保及親自簽名確認才會放款，
      本件借款應為上訴人本人所借，縱認非上訴人本人來借，其將證件資料交給第
      三人蔡德賢持向被上訴人貸款，亦有表見代理之適用，財政部並未規定應由本
      人親自辦理貸款。
  三、證據：援用原審之立證方法，另提出跨行通匯匯入匯款備查簿及金融總機構目
      錄索引為證。
丙、本院依上訴人聲請傳訊證人蔡德賢及調閱本院高雄簡易庭八十八年度雄簡字第一
    ０一三號兩造間確認本票債權關係不存在事件卷宗，並依職權傳訊證人即被上訴
    人銀行本件貸款承辦對保人員陳義祥。
    理　　由
一、被上訴人起訴主張：上訴人於八十七年八月四日向其借用新台幣（下同）三十萬
    元，約定借款期限自八十七年八月四日起至九十二年八月四日止，依年金法按月
    平均攤還本息，如未按期給付，即喪失期限利益，全部債務視為到期，利息按固
    定利率年息百分之十三計算，如逾期清償，在六個月以內者，按上開利率百分之
    十，超過六個月以上者，按上開利率百分之二十計付違約金。詎上訴人自八十七
    年十月四日起即未按期攤還，尚欠二十九萬二千八百零九元，及自八十七年十月
    四日起至清償日止，按年息百分之十三計算之利息，並自八十七年十一月五日起
    至清償日止，逾期在六個月以內者，按上開利率百分之十，逾期超過六個月者，
    按上開利率百分之二十計算之違約金。為此，依消費借貸之法律關係提起本件訴
    訟。
二、上訴人則以：伊並未向被上訴人借貸，借據、本票均非其本人所簽發，應係同事
    蔡德賢冒用上訴人名義及資料貸款，又兩造間之本票債權關係不存在業經鈞院判
    決確定在案，而本件給付借款之訴，與前案兩造間確認本票債權關係不存在事件
    ，顯為同一事件，被上訴人自不得更行起訴，縱認非同一事件，亦有爭點效之適
    用，法院不得為與前案相反之判斷，請求駁回被上訴人在第一審之訴等語，資為
    抗辯。
三、兩造不爭執之事實：
  (一)上訴人前於八十八年四月間，以被上訴人聲請本院核發之八十八年度票字第二八
    五九號本票民事裁定中所載：「相對人（指上訴人）於民國八十七年八月四日共
    同簽發之本票，內載憑票交付聲請人（指被上訴人）新台幣參拾萬元，其中之新
    台幣貳拾玖萬貳仟捌佰零玖元，及自民國八十七年十月四日起至清償日止，按年
    息百分之十三計算之利息，得為強制執行」之本票係遭偽造，且該債權關係不存
    在為由，訴請確認該本票債權關係不存在，並經本院高雄簡易庭以八十八年度雄
    簡字第一０一三號判決上訴人勝訴，確認兩造間關於上開裁定中所載之本票債權
    關係不存在確定等情，兩造均不爭執，復有該判決附卷可憑（見原審卷第三十九
    至四十頁），並經本院調取該確認本票債權關係不存在事件全卷核閱屬實。
  (二)本件被上訴人提出之「丙○○」借據及本票上蓋用之印章、年籍、身分證字號及
    住址，及借據所附之在職證明、戶口名簿、戶籍謄本、扣繳憑單、土地所有權狀
    及彰化銀行存摺等資料均為上訴人所有，該帳戶僅攤還三期本息，自八十七年十
    月四日起迄今未清償等情，為上訴人所不爭執，並有上開借據、身分證、戶口名
    簿、戶籍謄本、扣繳憑單、在職證明、土地所有權狀、彰化銀行存摺明細、存款
    往來對帳單及匯入匯款備查簿等在卷可稽（見原審卷第六十四至七十九頁、第一
    ０九至一一０頁及本院卷）。
四、兩造之爭點乃：(一)本件給付借款訴訟與前案兩造間之確認本票債權關係不存在之
    訴是否為同一事件而不得更行起訴？(二)本件給付借款之訴判決結果是否應受前案
    確認本票債權關係不存在之訴既判力或爭點效之羈束而不得為相反之認定？(三)兩
    造間有無借貸關係存在，上訴人是否應對本件借款負責清償？茲將本院判斷析述
    如下：
  一本件給付借款之訴與前案兩造間之確認本票債權關係不存在之訴，並非同一事件
    ，自無一事不再理之適用：
  (一)按訴訟標的於確定之終局判決中經裁判者，依民事訴訟法第三百九十九條第一項
    規定（即現行民事訴訟法第四百條第一項），當事人固不得就該法律關係更行起
    訴，惟此係指確定終局判決所裁判之訴訟標的，與更行起訴之法律關係相同者而
    言，若更行起訴之法律關係，與確定判決所裁判之訴訟標的，僅有因果關係，則
    二者並非相同，即無該條項之適用。最高法院五十一年台上字第一０四一號判例
    意旨可資參照。
  (二)查上訴人於前案係以本票並非伊親自簽發，簽名應是偽造為由，訴請本院確認兩
    造間之本票債權關係不存在，經本院高雄簡易庭以八十八年度雄簡字第一０一三
    號認定：上訴人否認系爭本票簽名之真正，而被上訴人就該本票簽名之真正未能
    舉證證明，被上訴人自應受不利之認定而判決上訴人勝訴確定兩造間之本票債權
    關係不存在，此有該判決在卷可稽（見原審卷第三十九至四十頁）。是揆諸前開
    判例意旨，系爭本票與本件借貸是否存在固有原因結果之先決關係，然二者之訴
    訟標的並非相同，自非同一事件，而無一事不再理之適用。上訴人抗辯本件給付
    借款之訴為重複起訴云云，即無可採。
  二前案確認本票債權關係不存在事件之確定判決對於本件給付借款訴訟並無拘束力
    ：
  (一)按民事訴訟法第四百條第一項規定確定判決之既判力，惟於判決主文所判斷之訴
    訟標的，始可發生。若訴訟標的以外之事項，縱令與為訴訟標的之法律關係有影
    響，因而於判決理由中對之有所判斷，除同條第二項所定情形外，尚不能因該判
    決已經確定而認此項判斷有既判力。原判決以所謂「爭點效」之理論，認兩造間
    另案請求返還不當得利事件，對於重要爭點，即系爭借款已否清償一節，於確定
    判決理由中所為之判斷，法院及當事人不得為任何相反之判斷或主張，不啻謂另
    件確定判決理由中就當事人間重要之爭執所為之判斷，對本件訴訟亦有拘束力，
    揆之首揭說明，於法自欠允洽。最高法院八十七年度台上字第一０二九號裁判意
    旨可資參照。
  (二)查本件上訴人前以被上訴人為對造，訴請確認被上訴人持有上訴人共同簽發之系
    爭本票債權關係不存在之訴，而於該事件之訴訟審理過程中，上訴人即前案原告
    係主張：「伊並未向被告辦理貸款，亦未簽發本票，該本票應係蔡德賢冒名簽發
    向被告辦理貸款」，被上訴人即前案之被告則抗辯：「本件借款係陳義祥辦理對
    保手續，被告在辦理對保手續時，都會要求借款人提出身分證正本，由行員當場
    影印，而且當時原告還有提出扣繳憑單以及在職證明」等情，雙方並各提出相關
    證據資料及請求傳訊證人陳義祥及蔡德賢進行攻擊防禦，嗣經本院認定系爭本票
    簽名字跡與上訴人所為不符，被上訴人復無法舉證證明該本票簽發之真正而判決
    被上訴人敗訴確定，已如前述。而本案被上訴人以借據訴請上訴人給付借款，乃
    係主張因貸款三十萬元與上訴人，而取得上訴人之借據及上開本票擔保，此經本
    院調閱前案兩造間確認本票債權關係不存在事件案卷資料核對無誤，足見兩造間
    之前案確認本票債權關係不存在判決之主文及理由均未針對其等間本票原因債權
    （借貸）關係究否存在而為判斷，亦有前案判決附卷可資核對（見原審卷第三十
    九至四十頁）。是揆諸前開說明，堪認兩造間前案確認本票債權關係不存在之民
    事確定判決結果，對於本件給付借款訴訟自無拘束力，因此，上訴人抗辯本件應
    有爭點效之適用云云，洵屬無據。
  三兩造間並無借貸關係存在 ，上訴人對於本件借款毋庸負責清償：
  (一)查本件借據及供借貸擔保之本票均非上訴人本人簽發，該「丙○○」之字跡顯與
    上訴人本人平日簽名資料、其在彰化銀行北門分行及中國國際商業銀行岡山分行
    親自開戶留存之簽名，及原審與前案兩造間確認本票債權關係不存在事件審理過
    程中命其當庭書寫之簽名筆跡均不相符，有借據、本票、上訴人當庭書寫之筆跡
    暨平日字跡文件及原審函調之中國國際商業銀行岡山分行及彰化商業銀行北門分
    行之開戶資料及印鑑卡等資料在卷可佐（見原審卷第七頁、第四十六至四十八頁
    、第八十三頁至八十五頁及第九十九頁至第一０一頁），復為被上訴人所不爭執
    ，上開筆跡並經本院當庭勘驗確與丙○○本人簽名不符屬實，製有勘驗筆錄在卷
    可佐（見本院九十一年九月十一日言詞辯論筆錄第三頁），由此可知，系爭借據
    上之「丙○○」簽名並非上訴人本人所為。參以，證人即被上訴人銀行之承辦本
    件借款對保之職員陳義祥前案到庭應訊並無法當庭指認上訴人，並證稱：「當時
    是一個人來我們公司辦理消費性貸款，但因我承辦對保業務太多，而且距今已近
    十月，所以我無法確認當時是否原告本人到銀行簽本票，以及對保」（參見八十
    八年雄簡字第一０一三號確認本票債權關係不存在之訴卷宗第十五頁背面筆錄）
    ，至證人陳義祥固於本件給付借款事件審理中到庭證述：「有核對身分證照片與
    對保人是同一人，借據是他本人親自簽名」云云（見本院九十一年六月十八日準
    備程序筆錄第三、四頁），惟前案審理時距離對保時間（八十七年八月四日）僅
    十月餘，證人陳義祥即已表示無法確認是否為上訴人親自對保簽名之情事，嗣本
    件給付借款之訴，證人到庭作證時間（九十一年六月十八日）離對保之時已近四
    年，證人反證稱可以確定是上訴人本人親自在借據上簽名，顯於常情有違，且證
    人乃被上訴人職員，負責承辦本件爭議借款事宜，本件訴訟勝敗與其自身對保有
    無疏失具有相當之利害關係，因此，證人陳義祥所為關於本件借款及簽發本票對
    保過程之陳述，應以前案所為之證詞較為可信。綜上，足見上訴人本人並未親自
    至被上訴人銀行辦理本件借貸，應堪認定。
  (二)又被上訴人復稱辦理本件借貸之人係持上訴人之身分證正本及印章辦理對保，且
    另提出在職證明及扣繳憑單，應係經上訴人授權而為，若非授權，上訴人亦應負
    表見代理之授權責任，上訴人則辯稱印章係遭盜用。經查：
  (1)上訴人本人並未至銀行辦理本件借貸簽約事宜，已如前述，縱借據上所蓋用之印
    章確為上訴人所有，可見亦非上訴人本人所蓋用，又上訴人主張該借據及本票上
    簽名應係訴外人蔡德賢所為，並據提出蔡德賢平日製作之文書筆跡在卷可資核對
    （見前案確認本票債權關係不存在事件卷第二十至二十五頁），兩者以肉眼觀察
    比對，確屬相似，復為被上訴人所不爭，參酌被上訴人提出本件借款亦曾以蔡德
    賢名義以電匯方式存入攤還一期本息之情以觀（見原審卷第一一０頁），是本件
    以上訴人名義向被上訴人借款借據上之印章應係蔡德賢蓋用，亦堪認定。準此，
    茲應審酌蔡德賢蓋用上訴人之印章，有無經過上訴人授權？然審閱被上訴人提出
    之本件借款人之身分財力證明資料，並無任何上訴人所出具之委任書或授權書，
    由此堪認上訴人辯稱並未授權蔡德賢代向被上訴人銀行辦理本件借貸事宜，堪信
    為真。
  (2)又按由自己之行為表示以代理權授與他人者，對於第三人應負授權人之責任，必
    須本人有表見之事實，足使第三人信該他人有代理權之情形存在，始足當之。我
    國人民將自己印章交付他人，委託該他人辦理特定事項者，比比皆是，倘持有印
    章之該他人，除受託辦理之特定事項外，其他以本人名義所為之任何法律行為，
    均須由本人負表見代理人之授權人責任，未免過苛（最高法院七十年台上字第六
    五七號判例意旨可資參照）。查，上訴人主張蔡德賢為其任職公司之總務，為被
    上訴人所不爭執，衡之常情，公司總務因綜理員工薪資請領出納事項而持有員工
    之身分證件正本、印章及存摺，並非少見，且員工之在職證明、扣繳憑單等財力
    證明文件，亦多由總務經手製作，故上訴人抗辯伊交付上開文件印章與蔡德賢並
    非授權伊向被上訴人銀行辦理貸款，尚無悖常情，堪予採信。而證人陳義祥亦證
    稱本件對保係核對身分證正本及印章等語明確（見本院九十一年六月十八日準備
    程序筆錄第三頁），惟本件借據為定式契約，係由被上訴人所製作，並係以債權
    人強勢之立場，命債務人簽名及蓋章，此為公眾週知之事實，被上訴人既經營銀
    行業務，自當具有審查借貸者身分真實與否之專業能力，以確保日後債權回收實
    現，為此自應確實實施對保程序，而非祇為其本身作業上之省略或方便而置立約
    人本人之權益不顧（參見最高法院七十八年台上字第二一一八號裁判意旨），是
    揆諸前開判例意旨，尚難僅憑蔡德賢持有上訴人之身分證及印章向被上訴人銀行
    申請貸款遽認上訴人對被上訴人應負授權人之責任。
  (3)再按當事人主張有金錢借貸關係存在，須就其發生所須具備之特別要件即金錢之
    交付及借貸意思表示一致負舉證之責任，若僅證明有金錢之交付，未證明借貸意
    思表示互相一致者，尚不能認為有金錢借貸關係存在。最高法院八十一年台上字
    第二三七二號著有判決意旨可資參照。本件借款並非上訴人本人親自辦理，亦未
    授權他人辦理或應負表見代理之授權人責任，已如前述，縱被上訴人辯稱已撥款
    至上訴人名下帳戶，已交付借款云云，然揆諸前揭說明，被上訴人僅能證明有金
    錢之交付，並未能證明兩造間有借貸合意，亦不足以認定本件金錢借貸關係存在
    。至被上訴人稱上訴人曾清償二期本息，並提出該放款帳戶之往來對帳單附卷為
 　 證（見原審卷第一０九至一一０頁），惟查該二筆存款被上訴人乃自承為跨行通
　　匯存入，依通常銀行跨行電匯實務並不須要求匯款人本人親自辦理，是縱匯款人
    名義為上訴人，亦難憑此認定上開匯款係上訴人所存入。
五、綜上所述，被上訴人既未能證明其與上訴人間確有借貸關係存在，從而被上訴人
    依消費借貸關係訴請上訴人應給付二十九萬二千八百零九元，及自民國八十七年
    十月四日起至清償日止，按年息百分之十三計算之利息，並自民國八十七年十一
    月五日起至清償日止，逾期在六個月以內者，按上開利率百分之十，逾期超過六
    個月者，按上開利率百分之二十計算之違約金，及陳明願供擔保為假執行之聲請
    ，即無理由，應予駁回。原審判決被上訴人勝訴並為准予假執行之宣告，尚有未
    洽，上訴意旨求予廢棄改判，乃有理由，爰將原審所為有利於被上訴人之判決及
    其假執行之宣告均廢棄，改判如主文第二項所示。
六、本件事證已臻明確，兩造其餘攻擊防禦方法，經審酌後認對本件判決結果不生影
    響，爰不另一一論駁，附此敘明。
七、據上論結，本件上訴為有理由，依民事訴訟法第四百三十六條之一第三項、第四
    百五十條、第七十八條，判決如主文。
中　　　華　　　民　　　國　　九十一　　年　　　九　　　月　　三十　　　日
                              臺灣高雄地方法院民事第二庭
~B審判長法官　吳進寶
~B法　　　官　甯  馨
~B法　　　官　蘇姿月
本判決不得上訴。
